ACORDAO-COMPLETO-2437055

ACÓRDÃO 5385/2021 ATA 9/2021 - PRIMEIRA CÂMARA

VISTOS, relatados e discutidos estes autos de tomada de contas especial instaurada pelo Fundo Nacional de Saúde contra o Sr. Guilherme de Azambuja, presidente da entidade Acessibilidade Brasil, desde 30/10/2006, em solidariedade com a entidade mencionada, em razão da não comprovação da regular aplicação dos recursos repassados por intermédio do convênio 2197/2008 (Siafi 643916) , celebrado com o Ministério da Saúde, que teve por objeto "Fortalecer a Biblioteca Virtual em Saúde Pública".
ACORDAM os ministros do Tribunal de Contas da União, reunidos em sessão da 1ª Câmara, diante das razões expostas pelo relator, em:
9.1. rejeitar parcialmente as alegações de defesa apresentadas pelo Sr. Guilherme de Azambuja Lira e pela entidade Acessibilidade Brasil;
9.2. julgar irregulares as contas do Sr. Guilherme de Azambuja Lira e da entidade Acessibilidade Brasil, com fundamento nos artigos 1º, I, 16, III, "b" e "c", 19, caput, e 23, III, "a" e "b", da Lei 8.443/1992, e condená-los, solidariamente, ao pagamento das quantias abaixo especificadas, atualizadas monetariamente e acrescidas de juros de mora, calculados a partir das respectivas datas até a data do efetivo recolhimento, fixando o prazo de 15 (quinze) dias a contar da notificação, para que comprovem, perante o Tribunal (art. 214, III, "a", do RI/TCU) , o recolhimento do débito ao Fundo Nacional de Saúde (FNS) , na forma da legislação em vigor:
	Data
	Valor (R$) 

	2/6/2011
	150.000,00

	3/6/2011
	50.000,00

	7/6/2011
	49.000,00

	Total
	249.000,00

9.3. aplicar, individualmente, ao Sr. Guilherme de Azambuja Lira e à entidade Acessibilidade Brasil, a multa prevista no art. 57 da Lei 8.443/1992, no valor de R$ 42.000,00 (quarenta e dois mil reais) , fixando-lhes o prazo de 15 (quinze) dias, a contar da notificação, para que comprovem, perante este Tribunal (art. 214, III, "a", do RI/TCU) , o recolhimento das quantias devidas aos cofres do Tesouro Nacional, atualizadas monetariamente desde as data do presente acórdão até a do efetivo recolhimento, se forem pagas após o vencimento, na forma da legislação em vigor;
9.4. autorizar, desde logo, nos termos do art. 28, II, da Lei 8.443/1992, a cobrança judicial das dívidas, caso não atendidas as notificações;
9.5. encaminhar cópia desta deliberação à Procuradoria da República no Estado do Rio de Janeiro, em cumprimento ao disposto no art. 16, §3º, da Lei 8.443/1992.

Tomada de contas especial instaurada em razão da reprovação da prestação de contas, por impugnação total das despesas, de convênio que tinha por objeto a aquisição de medicamentos.

Primeira Câmara

Fundo Nacional de Saúde - MS.

3. Interessados/Responsáveis:
3.1. Responsáveis: Acessibilidade Brasil (05.147.737/0001-55); Guilherme de Azambuja Lira (XXX.202.217-XX).

13.1. Ministros presentes: Walton Alencar Rodrigues (Presidente), Benjamin Zymler e Jorge Oliveira.
13.2. Ministro-Substituto convocado: Marcos Bemquerer Costa.
13.3. Ministros-Substitutos presentes: Augusto Sherman Cavalcanti e Weder de Oliveira (Relator).

ACORDAO-COMPLETO-2548324

Acórdão 5264/2022 - Primeira Câmara

ACORDAO-COMPLETO-2475386

Acórdão 8607/2021 - Primeira Câmara

WEDER DE OLIVEIRA

Reproduzo, a seguir, com ajustes de forma, a instrução da Secretaria de Controle Externo de Tomada de Contas Especial (Secex-TCE) , inserta à peça 107 dos presentes autos:
"INTRODUÇÃO
1.	Cuidam os autos de tomada de contas especial instaurada por Fundo Nacional de Saúde - MS, em desfavor de Guilherme de Azambuja Lira (CPF: XXX.202.217-XX) e Acessibilidade Brasil (CNPJ: 05.147.737/0001-55) , em razão de não comprovação da regular aplicação dos recursos repassados pela União realizadas por meio do Convênio 2197/2008, registro Siafi 643916, (peça 45) firmado entre o Ministério da Saúde e Acessibilidade Brasil, e que tinha por objeto o instrumento descrito como 'Fortalecer a Biblioteca Virtual em Saúde Pública'.
HISTÓRICO
2.	Em 3/5/2018, com fundamento na IN/TCU 71/2012, alterada pela IN/TCU 76/2016 e DN/TCU 155/2016, o dirigente da instituição Fundo Nacional de Saúde - MS autorizou a instauração da tomada de contas especial (peça 24) . O processo foi registrado no sistema e-TCE com o número 441/2018.
3.	O Convênio 2197/2008, registro Siafi 643916, foi firmado no valor de R$ 584.500,00, sendo R$ 559.500,00 à conta do concedente e R$ 25.000,00 referentes à contrapartida do convenente. Teve vigência de 31/12/2008 a 22/10/2011, com prazo para apresentação da prestação de contas em 21/11/2011. Os repasses efetivos da União totalizaram R$ 559.500,00 (peça 32) .
4.	A prestação de contas e complementações enviadas foram analisadas por meio dos documentos constantes nas peças 13, 14, 15, 16, 17 e 18.
5.	O fundamento para a instauração da Tomada de Contas Especial, conforme consignado na matriz de responsabilização elaborada pelo tomador de contas, foi a constatação da seguinte irregularidade: 
Impugnação de despesas; Não aplicação no mercado financeiro.
6.	Os responsáveis arrolados na fase interna foram devidamente comunicados e, diante da ausência de justificativas suficientes para elidir a irregularidade e da não devolução dos recursos, instaurou-se a tomada de contas especial.
7.	No relatório (peça 50) , o tomador de contas concluiu que o prejuízo importaria no valor original de R$ 251.530,42, imputando-se a responsabilidade a Guilherme de Azambuja Lira, Presidente, no período de 30/10/2006 até o momento, na condição de dirigente e Acessibilidade Brasil, na condição de contratado. 
8.	Em 31/5/2019, a Controladoria-Geral da União emitiu o relatório de auditoria (peça 51) , em concordância com o relatório do tomador de contas. O certificado de auditoria e o parecer do dirigente do órgão de controle interno concluíram pela irregularidade das presentes contas (peças 52 e 53) .
9.	Em 26/7/2019, o ministro responsável pela área atestou haver tomado conhecimento das conclusões contidas no relatório e certificado de auditoria, bem como do parecer conclusivo do dirigente do órgão de controle interno, manifestando-se pela irregularidade das contas, e determinou o encaminhamento do processo ao Tribunal de Contas da União (peça 54) .
10.	À peça 57 dos autos foram efetuadas as análises relativas aos fatos que deram ensejo à instauração da presente TCE, tendo sido proposta a citação dos responsáveis contidos no preâmbulo. O Diretor e Secretário da Secex-TCE corroboraram a proposta de citação efetuada (peças 58 e 59) , tendo sido efetuadas as citações (peças 62 e 63) .
10.1.	Por meio de procurador legalmente constituído (peça 64) , o responsável, pessoa física, representante da entidade citada, apresentou os elementos de defesa que compõem as peças 65 a 102 e 104, que servem como alegações de defesa de ambos os responsáveis. 
ANÁLISE DOS PRESSUPOSTOS DE PROCEDIBILIDADE DA IN/TCU 71/2012
Apreciação do Prejuízo ao Contraditório e Ampla Defesa
11.	Verifica-se que não houve o transcurso de mais de dez anos desde o fato gerador sem que tenha havido a notificação dos responsáveis pela autoridade administrativa federal competente (art. 6º, inciso II, c/c art. 19 da IN/TCU 71/2012, modificada pela IN/TCU 76/2016) , uma vez que o fato gerador da irregularidade sancionada ocorreu em 22/10/2011, e os responsáveis foram notificados sobre a irregularidade pela autoridade administrativa competente conforme abaixo:
11.1.	Guilherme de Azambuja Lira, peça 25.
11.2.	Acessibilidade Brasil, peça 25.
Valor de Constituição da TCE 	
12.	Verifica-se, ainda, que o valor atualizado do débito apurado (sem juros) em 1/1/2017 é de R$ 362.428,77, portanto superior ao limite mínimo de R$ 100.000,00, na forma estabelecida conforme os arts. 6º, inciso I, e 19 da IN/TCU 71/2012, modificada pela IN/TCU 76/2016. 
OUTROS DÉBITOS NOS SISTEMAS DO TCU COM OS MESMOS RESPONSÁVEIS
13.	Informa-se que foi encontrado débito imputável aos responsáveis em outros processos em tramitação no Tribunal:
	Responsável
	Processos

	Guilherme de Azambuja Lira
	Processo 042.420/2012-1 (TCE, encerrado) 

14.	A tomada de contas especial está, assim, devidamente constituída e em condição de ser instruída.
EXAME TÉCNICO	 
Da citação dos responsáveis e alegações de defesa apresentadas:
Ofícios de citação 14240 e 14241/2019-TCU/Seproc, de 6/12/2019 (peças 62 e 63) : 
Alegações de defesa apresentadas pelo Sr. Guilherme de Azambuja Lira, Representante legal de Acessibilidade Brasil (CNPJ: 05.147.737/0001-55 (peça 65) :
15.	A defendente iniciou as suas alegações de defesa mencionando as atividades que exerce, bem como contextualizando os objetivos do convênio de que tratam a presente demanda. Alegou que período de vigência do referido Convênio 2197/2008 foi de 31/12/2008 a 21/12/2011, afirmando que todo o plano de trabalho foi integralmente executado, aprovado e entregue à concedente, sendo a  prestação de contas do convênio sido realizada em duas etapas pela convenente/Requerida, a saber: a primeira (parcial) foi realizada em 08 de abril de 2011, por meio do ofício ACBR/FNS nº 03/2011, aprovada pelo Parecer GESCON nº 2799, de 20 de maio de 2011, após o término da primeira fase do convênio e que se referiu a primeira parcela de liberada para a Convenente (peças 74 e 75) e;
16.	Alegou que a segunda e final prestação de contas realizada em 14 de setembro de 2012, por meio de ofício ACBR s/nº (peça 76) , sendo objeto de análise (e reanálises) pelos pareceres: a) Parecer GESCON 3469, de 25 de novembro de 2013 (peça 80) ; b) Parecer GESCON 777, de 26 de junho de 2015 (peça 82) ; c) Parecer GESCON 168, de 16 de março de 2016 (peça 92) ; d) Parecer GESCON 623, de 15 de julho de 2016 (peça 94) e, por fim, e) Parecer GESCON 985, de 2 de dezembro de 2016 (peça 96) , os quais concluíram pela não aprovação das contas prestadas pela Convenente referente ao 4º Termo Aditivo do Convênio, em que pese todos os esclarecimentos efetuados por esta, que estão aqui anexados (peças 81, 83, 93 e 95) .
17.	O defendente mencionou que o parecer GESCON, acerca da Prestação de Contas final do Convênio, apresentou os devidos esclarecimentos à Divisão de Convênios do Ministério da Saúde, de modo a dirimir totalmente as dúvidas e demonstrar a total execução física-financeira do plano de trabalho e a boa-fé da Convenente com o projeto e os recursos liberados.
18.	Alegou que a decisão final exposta no parecer 985, de 02/12/2016, pela não aprovação das contas do 4º Termo Aditivo do Convênio 2197/2008 pautou-se em três fatos para sua conclusão: a) o recurso liberado ao Convenente permaneceu sem aplicação durante toda execução do Convênio; b) realização de contratação direta, sem cotação prévia de preços no mercado, da empresa Tath & Ana Com Serv de Info Ltda., inclusive sem formalização de contrato com a descrição dos serviços contratados e; c) ausência de comprovação da efetiva transferência dos recursos para a empresa prestadora de serviço.
19.	Não tendo a concedente aprovado a prestação de contas, a defendente alegou que lançou mão de ação anulatória do débito, por meio da ação judicial nº 0500100-59.2019.04.02.5101, em trâmite perante a 32ª Vara Federal da Seção Judiciária do Rio de Janeiro/RJ - o qual pode ser integralmente acessado pela via eletrônica (e-Proc) pelo sítio www.jfrj.jus.br (peça 100) , e que o referido processo judicial encontra-se atualmente conclusos para sentença, razão pela qual a defendente requer a suspensão do presente procedimento de Tomada de Contas Especial.
20.	A defendente menciona que cumpriu o objeto do convênio e que apresentou todos os relatórios técnicos de cumprimento do objeto exigidos, tendo ressaltado que a própria Divisão de Convênios - DICON/RJ solicitou que a Coordenação-Geral de Documentação e Informação desse parecer sobre a regular execução do convênio em tela, conforme despacho datado de 17 de abril de 2014, nos termos da cópia do referido despacho extraída dos autos do processo administrativo 25000.204.200/2008-26 (Convênio 2197/2008) (peça 90, p. 1) . 
21.	Alegou, ainda, que a primeira etapa do convênio foi cumprida e aprovada e que, quanto à execução física do 4º Termo aditivo, foram executadas as ações de acordo com Relatório Técnico Final, previsto nas fls. 539 a 601. E mais, o Parecer GESCON 777, 29 de junho de 2015, item 6 (doc.10) , declara, reconhece e estabelece que a área técnica emitiu parecer favorável que o projeto pactuado foi devidamente entregue, aprovando a execução física do plano de trabalho e que o próprio DICON/MS/RJ declara e reconhece que a execução física-técnica do projeto foi integralmente entregue (peças 82 e 98) , como previsto no convênio e termo aditivo nº 4, tendo incorporado os serviços prestados ao patrimônio do ente concedente, bem como os serviços previstos no plano foram todos executados, conforme aprovado no pano de trabalho, inclusive as contrapartidas.
22.	Acerca da suposta não aplicação dos recursos no mercado financeiro, conforme mencionado pelo concedente, a defesa alegou que o 4º Termo Aditivo foi assinado em fevereiro de 2011 e o respectivo valor previsto para o 4º Termo Aditivo (R$ 250.000,00) somente foi liberado e depositado em conta bancária da Convenente/Requerida em 02/06/2011, sendo que quase a totalidade do recurso foi integralmente utilizado até o dia 07/06/2011 no projeto, ou seja, menos de uma semana após o depósito realizado (07/06/2011) , inviabilizando qualquer tipo de aplicação financeira de baixo risco e curtíssimo prazo.
23.	Destarte, a defesa alegou que a cobrança em questão, de R$ 2.530,42 (valor principal) , levada a efeito pela DICON/MS/RJ é, portanto, totalmente ilegal, não observando a forma de cálculo prevista no art. 116, da lei 8.666/93 e o art. 54 da Portaria Interministerial 507/11, devendo ser concedida a segurança para anular o débito lavrado para ser refeito o cálculo de acordo com os referidos dispositivos legais ou reduzido o valor devido para R$ 83,06, que seria o real valor dos juros se aplicado os saldos dos recursos liberados em poupança.
24.	No que se refere à anulação da contratação e devolução dos valores pagos à empresa Tath & Ana Bureaux de Serviços de Informática Ltda., o defendente alega que é, de igual modo, abusiva e ilegal, já que a justificativa dada para se lavrar o débito diz respeito a contratação direta da empresa Tath & Ana Bureaux de Serviços de Informática Ltda., sem cotação prévia de preços e a não comprovação da transferência de recursos para a empresa prestadora de serviços, mas tendo a referida sido efetuada de modo legal, em vista do conhecimento técnico, seriedade, reputação, singularidade, valor praticado dentro dos preços praticados no mercado para facilitar a gestão do Convênio da citada assessoria, sem prejudicar o interesse público e o desenvolvimento do projeto.
25.	Desse modo, a defesa alega que, conforme permite o estatuto social e o regimento interno da Convenente/Requerida, devidamente publicado no D.O.Rio (peça 66) e arts. 13 e 25 da Lei 8.666/93, por se tratar de serviço altamente técnico realizado por profissional especializado, a Convenente/Requerida optou por fazer a contratação direta de empresa técnica especializada de sua confiança, definindo qual seria o escopo do projeto e os profissionais que deveriam ser por ela alocados para realização do mesmo.
26.	A defendente destacou também que o plano de trabalho do 4º Termo Aditivo previa a contratação de mão de obra de terceiros para auxílio na consecução final do objetivo do projeto e a prestação de contas e a própria equipe técnica da Impetrada constatou que a execução técnica do que estava previsto no plano de trabalho aprovado, devendo ser concedida a segurança para anular a cobrança efetuada nesse ponto por ser totalmente legal a contratação efetuada e evitar um enriquecimento ilícito do poder público em detrimento do administrado.
27.	Assim, mais uma vez a defesa asseverou o cumprimento integral do convênio, bem como rogou pelo arquivamento da TCE. Assim, a defesa alega que a cobrança da dívida em tela, como já demonstrado, é totalmente ilegal e sem fundamento legal, pois se baseia única e exclusivamente na devolução, quase total, dos valores repassados à Requerida, mais especificamente de R$ 249.000,00 referentes à contratação da empresa Tath & Ana Bureaux de Serviços de Informática Ltda., caracterizando um claro enriquecimento ilícito da administração pública em detrimento da entidade Convenente.
28.	A defesa alegou que teria sido atestado a execução técnica do projeto pela própria DICON/RJ, estando os serviços prestados incorporados no patrimônio da administração pública, não havendo qualquer informação, documento ou qualquer outro tipo de prova que comprovem a não utilização dos recursos repassados para a consecução da finalidade do convênio firmado ou que acarrete em alguma ilegalidade ou prejuízo ao erário público, já que a população pode se beneficiar do trabalho realizado pela convenente/requerida, sobretudo, aquela parcela da população portadora de necessidades especiais.
29.	A defendente alega que, se supostamente constatado algum tipo de equívoco formal da convenente/requerida, observando que o objeto foi adimplido, como previsto e o interesse público foi observado, poderia se adotar uma outra medida administrativa para apuração proporcional do valor devido por suposta infração, jamais requerer a devolução daquilo que foi repassado, desconsiderando todo o trabalho honesto e de boa-fé realizado. 
30.	Ao final, a defesa requereu a suspensão da TCE, considerando a existência processo judicial questionando, o encerramento da presente Tomada de Contas Especial para declarar devidamente concluído, quitado e encerrado o termo de convênio 2197/2008 para nada mais o órgão Concedente exigir, ou a redução do valor do débito ou subsidiariamente, apenas para o caso de não se entender pela anulação total da dívida e aprovação das contas do 4ª Termo Aditivo ao Convênio 2197/2008, que se reduza o valor a ressarcir pela requerida, fixando-se um novo valor de modo efetivamente proporcional ao eventual dano causado, efetivamente apurado, considerando que o projeto foi totalmente executado, entregue e incorporado ao patrimônio da União para não se caracterizar um enriquecimento ilícito da administração público.
Análise:
31.	Inicialmente cabe mencionar que foi dada oportunidade de defesa aos agentes responsabilizados na fase interna, em obediência aos princípios constitucionais que asseguram o direito ao contraditório e à ampla defesa (art. 5º, inciso LV, da Constituição Federal) , conforme detalhado no item 'Análise dos Pressupostos de Procedibilidade da IN/TCU 71/2012', subitem 'Prejuízo ao Contraditório e Ampla Defesa', constando na peça 4 dos autos os elementos de defesa apresentados anteriormente ao concedente dos recursos, mas que não as acatou, permanecendo as irregularidades. 
32.	É pertinente mencionar, ainda, que as alegações de defesa (peça 65) , bem como os demais documentos carreados aos autos pela defesa servem aos responsáveis solidários, pessoa jurídica e física, inclusive pelo fato de o Sr. Guilherme de Azambuja Lira ainda ser o representante legal da entidade convenente, além de ter sido nomeado o procurador legal para defender os responsáveis solidários, consoante se depreende do documento assente à peça 64.
33.	Faz-se mister, ainda, mencionar que a irregularidade discutida nestes autos, conforme constou da instrução anterior (peça 57) , bem como dos ofícios de citação, trata da impugnação de despesas decorrente da não comprovação da efetiva transferência dos recursos para a empresa prestadora do serviço, bem como a contratação direta, sem cotação prévia de preços no mercado, além da não aplicação no mercado financeiro, ou seja, da ausência de comprovação da regular execução do objeto do convênio, razão pela qual foi proposta a impugnação total dos recursos repassados pelo convenente, ainda que o responsável alegue ter executado o objeto do convênio.
34.	No que se refere ao pedido de suspensão da presente TCE sob a alegação da existência da ação judicial nº 0500100-59.2019.04.02.5101, em trâmite perante a 32ª Vara Federal da Seção Judiciária do Rio de Janeiro/RJ (doc.20, peça 100) , em que se contesta a reprovação da prestação de contas, não cabe acatar tal alegação de defesa/pedido do defendente, uma vez que se aplica aos processos de controle externo o princípio da independência das instâncias, segundo o qual os trabalhos desenvolvidos em várias instâncias sobre o mesmo fato correm de forma independente, o que pode desencadear condenações simultâneas nas esferas cível, criminal e administrativa.
35.	A competência do TCU, insculpida no texto constitucional, é bem ampla e atinge não só administradores públicos, como também pessoas físicas e jurídicas que utilizem, arrecadem, guardem, gerenciem ou administrem dinheiros, bens e valores públicos ou pelos quais a União responda, ou que, em nome desta, assuma obrigações de natureza pecuniária.
36.	Nesses termos, diante da constatação de atos que causem prejuízos ao Erário, o TCU pode, além de imputar débitos, aplicar outras penalidades que podem ser de cunho pecuniário ou não. Nos casos mais graves, como o configurado nos presentes autos, não é incomum que seja declarada a inidoneidade para licitar com a Administração Pública Federal.
37.	Também é pertinente mencionar, que embora o artigo 935 do Código Civil prescreva que a 'responsabilidade civil é independente da criminal, não se podendo questionar mais sobre a existência do fato, ou sobre quem seja o seu autor, quando estas questões se acharem decididas no juízo criminal', há que se levar em consideração, de maneira conjugada, o artigo 66 do Código de Processo Penal, que estabelece que 'não obstante a sentença absolutória no juízo criminal, a ação civil poderá ser proposta quando não tiver sido, categoricamente, reconhecida a inexistência material do fato'.
38.	Desse modo, é entendimento na Jurisprudência consolidada do Tribunal que o TCU é instância independente, não se faz necessário aguardar manifestação posterior do Poder Judiciário sobre a matéria em apreço (Acórdão 3125/2013-TCU-Plenário, da Relatoria do Ministro Raimundo Carreiro) . Conclui-se, assim, que o princípio da independência das instâncias permite ao TCU apreciar, de forma plena, a boa e regular gestão dos recursos públicos federais, mesmo nos casos em que as irregularidades também estejam sendo apuradas em outras instâncias administrativas ou judiciais, sendo que o juízo administrativo só se vincula ao penal quando neste último é afirmada, categoricamente, a inexistência do fato ou que o acusado não foi o autor do ilícito.
39.	No que se referem às alegações concernentes ao questionamento da cobrança de valores em razão da não aplicação no mercado financeiro, este que teria resultado num suposto débito de R$ 2.530,42 levada a efeito pela DICON/MS/RJ, entende-se que cabe acatar tais alegações, consoante veremos. Uma vez que a TCE foi instaurada em razão da impugnação das despesas efetuadas e, caso as alegações de defesa venham a ser acolhidas, o valor em questão não terá a necessidade de recolhimento, já que o TCU adota modelo próprio de cálculo de débito a ser recolhido, o que incluiria tais valores questionados. Destarte, quanta à presente alegação, entende-se que cabe razão à defesa, cabendo excluir da parcela do eventual débito, em caso de não acolhimento das alegações de defesa, o valor questionado. 
40.	No que concerne às alegações relativas ao cumprimento integral do termo de convênio, a defesa mencionou que a segunda e final prestação de contas tiveram a conclusão do concedente dos recursos pela não aprovação das contas prestadas, em que pese todos os esclarecimentos efetuados pela defendente, conforme os seguintes pareceres: a) Parecer GESCON 3469, de 25 de novembro de 2013 (doc. 08) , peça 80) ; b) Parecer GESCON 777, de 26 de junho de 2015 (doc.10, peça 82) ; c) Parecer GESCON 168, de 16 de março de 2016 (doc.12, peça 92) ; d) Parecer GESCON 623, de 15 de julho de 2016 (doc.14, peça 94) e, por fim, e) Parecer GESCON 985, de 2 de dezembro de 2016 (doc.16, peça 96) . 
41.	A mesma alegação apresentada nos presentes autos está contida no documento de peça 4 dos autos, não tendo havido nenhuma informação noviça que nos permita divergir do entendimento propalado pelo concedente dos recursos no que se refere à negativa quanto à correta execução do ajuste aqui tratado. Demais disso, o fato de o convenente ter executado uma ou algumas etapas do convênio, e tendo estas sido aprovadas pelo concedente, não necessariamente impende a desnecessidade de devolução por parte do gestor dos recursos, conforme ver-se-á. Assim, é entendimento na Jurisprudência dominante no TCU, que no caso de execução parcial do objeto do convênio, sem alcance dos seus objetivos, o gestor convenente responde pelo total dos recursos repassados, não cabendo ao defendente alegar o enriquecimento sem causa da Administração Pública, quando da cobrança integral dos valores repassados. 
42.	Quando o objeto de convênio é executado parcialmente e não se vislumbra a possibilidade de aproveitamento do que foi realizado para posterior conclusão, aduz-se que houve completo desperdício dos recursos repassados, os quais devem ser integralmente devolvidos aos cofres federais. A impugnação da totalidade das despesas realizadas com os recursos repassados pelo concedente afastaria a obrigatoriedade de restituição da parcela referente à contrapartida do convenente, sob pena de enriquecimento sem causa da União. Como no presente caso não há a cobrança da parcela relativa à contrapartida do convenente, assim como se propôs a dispensa da cobrança da suposta não aplicação dos recursos no mercado financeiro, não há que se falar em enriquecimento sem causa da União. 
	(Acórdão 993/2018-TCU-Primeira Câmara (Relator Ministro Bruno Dantas) 
'No caso de execução parcial do objeto do convênio, sem alcance dos seus objetivos, o gestor convenente responde pelo total dos recursos repassados. A empresa contratada, por outro lado, somente deve ressarcir ao erário o montante correspondente ao valor recebido e não executado, porquanto esta não tem a responsabilidade de assegurar o cumprimento dos objetivos do convênio, mas de realizar a obra (...) '.
43.	Ainda que se cogite a execução do objeto, considerando as irregularidades constantes da prestação de contas, a exemplo da não comprovação da efetiva transferência dos recursos para a empresa prestadora do serviço, não é possível afirmar haver nexo entre as despesas efetuadas e a referida execução.
44.	Quanto à alegação de que que teria sido atestada a execução técnica do projeto pela própria DICON/RJ, estando os serviços prestados incorporados no patrimônio da administração pública, não havendo qualquer informação, documento ou qualquer outro tipo de prova que comprovem a não utilização dos recursos repassados para a consecução da finalidade do convênio firmado ou que acarrete em alguma ilegalidade ou prejuízo ao erário público, apesar de ser repetitiva, refuta-se mais uma vez a mesma (peça 4, p. 3) . 
' (...) concluímos que houve execução direta de parte do projeto pelo convenente (...) o instrumento para a execução do projeto sob a forma de convênio foi inadequado, uma vez que por se tratar de OSCIP o Termo de Parceria seria a melhor forma de contratação. Entretanto, a Área Técnica posicionou-se favorável ã execução física (...) entendendo que O projeto pactuado foi entregue; 8.2 - face ao exposto (...) deverá ressarcir ao erário os valores originais referentes a: bloqueio judicial, item 7.1, R$ 1.108,80; Não aplicação no mercado financeiro, item 7.2, RS 28.639,72; Despesas bancárias, item 7.3, R$ 32,00; impugnação de despesas pela não comprovação de pagamento, item 7.4, RS 249.000,00 e Não comprovação de aplicação de contrapartida proporcional, item 7.5, R$ 28.151,69, totalizando RS 306.932,21 (...) '.
45.	É pertinente não deixar olvidar que a prestação de contas foi realizada em duas etapas, conforme a própria alegação de defesa do defendente, em 08 de abril de 2011, por meio do Ofício ACER/FNS, 3/2011, aprovada parcialmente pelo Parecer GESCON N.° 2799, de 20 de maio de 2011; a última etapa ocorreu em 14 de setembro de 2012, encaminhada por meio do ofício s/n, sendo objeto de análise que consubstanciou o Parecer GESCON N.° 3469, de 25 de novembro de 2013. 
46.	A partir do momento que o concedente entende que os objetivos contidos no plano de trabalho não foram atendidos, bem como não foram apresentados elementos noviços que nos permitisse dessumir pela consecução do convênio, ainda que o defendente tenha carreado aos autos vários documentos (peças 66 a 100 e 104) , não há como acatar tais alegações de defesa, propondo-se também o julgamento pela irregularidade das presentes contas, a condenação pela devolução dos valores que não tiveram a sua regular gestão aferidos, além da aplicação da multa prevista no art. 57, da Lei 8.443/1992 aos responsáveis solidários. 
Prescrição da Pretensão Punitiva
47.	Vale ressaltar que a pretensão punitiva do TCU, conforme Acórdão 1441/2016-TCU-Plenário, Relator: Benjamin Zymler, que uniformizou a jurisprudência acerca dessa questão, subordina-se ao prazo geral de prescrição indicado no art. 205 do Código Civil, que é de dez anos, contado da data de ocorrência da irregularidade sancionada, nos termos do art. 189 do Código Civil, sendo este prazo interrompido pelo ato que ordenar a citação, a audiência ou a oitiva dos responsáveis.
48.	No caso em exame, a perspectiva de aplicação de penalidade aos responsáveis não foi alcançada pela prescrição, uma vez que a irregularidade sancionada deu-se em 22/10/2011 e o ato de ordenação da citação ocorreu em prazo inferior a dez anos.
CONCLUSÃO
49.	Em face da análise promovida nos subitens 31 a 42, da Seção Exame Técnico, propõe-se rejeitar a quase totalidade das alegações de defesa apresentadas pelo Sr. Guilherme de Azambuja Lira e pela Acessibilidade Brasil, à exceção daquela que tratou do débito pela suposta não aplicação dos recursos no mercado financeiro, no valor de R$ 2.530,42, que deverá ser excluído do débito inicialmente imputado, rejeitando-se as demais alegações de defesa, uma vez que não foram suficientes para sanear as irregularidades a eles atribuídas. 
50.	Os argumentos de defesa tampouco lograram afastar o débito imputado ao responsável. Ademais, inexistem nos autos elementos que demonstrem sua boa-fé ou a ocorrência de outros excludentes de culpabilidade. Desse modo, suas contas devem, desde logo, ser julgadas irregulares, nos termos do art. 202, § 6º, do Regimento Interno/TCU, procedendo-se à sua condenação em débito, além da proposição da aplicação da multa prevista no art. 57 da Lei 8.443/1992, individualmente.
PROPOSTA DE ENCAMINHAMENTO
51.	Diante do exposto, submetem-se os autos à consideração superior, propondo:
a) rejeitar a maior parte das alegações de defesa apresentadas pelo Sr. Guilherme de Azambuja Lira (CPF: XXX.202.217-XX) e da Acessibilidade Brasil (CNPJ: 05.147.737/0001-55) ; 
b) julgar irregulares, com fundamento nos arts. 1º, inciso I, 16, inciso III, alíneas 'a' e 'c', § 2º, da Lei 8.443/1992 c/c os arts. 19 e 23, inciso III, da mesma Lei, e com arts. 1º, inciso I, 209, inciso III, 210 e 214, inciso III, do Regimento Interno/TCU, as contas do Sr. Guilherme de Azambuja Lira (CPF: XXX.202.217-XX)  e da Acessibilidade Brasil (CNPJ: 05.147.737/0001-55) , com a fixação do prazo de quinze dias, a contar da notificação, para comprovar, perante o Tribunal (art. 214, inciso III, alínea 'a', do Regimento Interno) , o recolhimento das dívidas aos cofres Fundo Nacional de Saúde, atualizadas monetariamente e acrescidas dos juros de mora, calculados a partir das respectivas datas, até a data do efetivo recolhimento, na forma prevista na legislação em vigor:
	Data
	Valor (R$) 

	2/6/2011
	150.000,00

	3/6/2011
	50.000,00

	7/6/2011
	49.000,00

	Total
	249.000,00

c) aplicar ao Sr. Guilherme de Azambuja Lira (CPF: XXX.202.217-XX) e Acessibilidade Brasil (CNPJ: 05.147.737/0001-55) , individualmente, a multa prevista no art. 57 da Lei 8.443/1992 c/c o art. 267 do Regimento Interno, com a fixação do prazo de quinze dias, a contar da notificação, para comprovar, perante o Tribunal (art. 214, inciso III, alínea 'a', do Regimento Interno) , o recolhimento da dívida aos cofres do Tesouro Nacional, atualizada monetariamente desde a data do acórdão até a do efetivo recolhimento, se for paga após o vencimento, na forma da legislação em vigor;
d) autorizar, desde logo, nos termos do art. 28, inciso II, da Lei 8.443/1992, a cobrança judicial das dívidas, caso não atendida às notificações; 
e) autorizar, desde logo e caso solicitado, o pagamento da dívida da responsável, em até 36 parcelas mensais e consecutivas, nos termos do art. 26 da Lei 8.443/1992 c/c o art. 217 do RI/TCU, fixando-lhes o prazo de quinze dias, a contar do recebimento da notificação, para comprovar perante o Tribunal o recolhimento da primeira parcela, e de trinta dias, a contar da parcela anterior, para comprovarem os recolhimentos das demais parcelas, devendo incidir sobre cada valor mensal, atualizado monetariamente, os juros de mora devidos, na forma prevista na legislação em vigor;
	f) encaminhar cópia da deliberação que vier a ser proferida ao Procurador-Chefe da Procuradoria da República na Bahia, nos termos do §3º do art. 16 da Lei 8.443/1992, para adoção das medidas que entender cabíveis;
	g) dar conhecimento ao Procurador-Chefe da Procuradoria da República do Rio de Janeiro/RJ e ao Fundo Nacional de Saúde (FNS) de que o Voto e Relatório que fundamentaram a respectiva deliberação podem ser consultados no endereço www.tcu.gov.br/acordaos".
2.	O MP/TCU, representado pelo subprocurador-geral Paulo Soares Bugarin, manifestou-se integralmente de acordo com a instrução da Secex-TCE, peça 110:
"Trata-se de tomada de contas especial instaurada por Fundo Nacional de Saúde - MS, em desfavor de Guilherme de Azambuja Lira (CPF: XXX.202.217-XX) e Acessibilidade Brasil (CNPJ: 5.147.737/0001-55) , em razão de não comprovação da regular aplicação dos recursos repassados pela União, por meio do Convênio 2197/2008, registro Siafi 643916 (peça 45) , firmado entre o Ministério da Saúde e Acessibilidade Brasil, e que tinha por objeto o instrumento descrito como 'Fortalecer a Biblioteca Virtual em Saúde Pública'.
A irregularidade tratada no processo refere-se à impugnação de despesas decorrente da não comprovação da efetiva transferência dos recursos para a empresa prestadora do serviço, bem como a contratação direta, sem cotação prévia de preços no mercado, além da não aplicação no mercado financeiro.
A unidade técnica considera que, por meio de procurador legalmente constituído (peça 64) , o responsável, pessoa física, representante da entidade citada, apresentou os elementos de defesa que compõem as peças 65-102 e 104, que servem como alegações de defesa de ambos os responsáveis.
Entretanto, observa-se que a peça 65 apresentada corresponde à defesa apenas da pessoa jurídica Acessibilidade Brasil. Mesmo sabendo que o Sr. Guilherme de Azambuja Lira é o representante legal da entidade, não há qualquer menção de que a defesa apresentada também se refere ao Sr. Guilherme de Azambuja Lira.
Assim, tendo em vista que as comunicações foram enviadas aos responsáveis, tanto pessoa jurídica quanto pessoa física, e que apenas a pessoa jurídica Acessibilidade Brasil se manifestou sobre as irregularidades verificadas, o MPTCU entende que o responsável Guilherme de Azambuja Lira permaneceu silente, devendo ser considerado revel pelo Tribunal, para todos os efeitos, dando-se prosseguimento ao processo, nos termos do art. 202, § 8º, do Regimento Interno do TCU. Por certo que a defesa apresentada pela entidade, nos termos do art. 161 do RITCU, poderá ser aproveitada pelo Sr. Guilherme de Azambuja Lira, no que concerne às circunstâncias objetivas.
Analisadas as alegações de defesa apresentadas pela responsável Acessibilidade Brasil, a unidade técnica conclui que as mesmas não foram suficientes para elidir as irregularidades atribuídas aos responsáveis, à exceção daquela que tratou do débito pela suposta não aplicação dos recursos no mercado financeiro, que deverá ser excluído do débito inicialmente imputado.
O MPTCU acompanha a proposta de encaminhamento da unidade instrutora.
De acordo com os autos, o convênio em análise teve uma previsão de valor inicial de           R$ 340.450,00, sendo R$ 309.500,00 do MS e R$ 30.950,00 de contrapartida. A parcela de                    R$ 309.500,00 foi repassada em 4/2/2009. Também, por meio do 4º TA, foi repassado pelo MS o valor de R$ 250.000,00 no dia 31/5/2011. A presente TCE recai sobre a parcela de R$ 250.000,00, tendo em vista que não foi demonstrada sua regular utilização.
Sobre o pedido de suspensão da presente TCE, em razão da existência de ação anulatória do débito, por meio da ação judicial 0500100-59.2019.04.02.5101, em trâmite perante a 32ª Vara Federal da Seção Judiciária do Rio de Janeiro/RJ, apenas acrescento, em complemento à análise efetuada pela unidade técnica, que tal ação foi julgada improcedente, com a confirmação da sentença no TRF-2. Atualmente, consta pendente a admissibilidade de Recurso Especial.
No que se refere à glosa dos pagamentos à empresa Tath & Ana Bureaux de Serviços de Informática Ltda., são questionados os seguintes valores:
a) R$ 50.000,00 e R$ 100.000,00, referentes às Notas Fiscais 739 e 740, respectivamente, emitidas em 2/6/2011 pela empresa Tath & Ana Bureaux Serviços de Informática Ltda., com débitos na conta específica em 2/6/2011;
b) R$ 50.000,00 referente à Nota Fiscal 742, emitida em 3/6/2011 pela Tath & Ana Bureaux Serviços de Informática Ltda., com débitos na conta específica em 3/6/2011;
c) R$ 49.000,00 referente à Nota Fiscal 745, emitida em 7/6/2011 pela Tath & Ana Bureaux Serviços de Informática Ltda., com débitos na conta específica em 7/6/2011.
Sobre essa irregularidade, a defesa da entidade mostra-se contraditória.
Na peça 65, em sua defesa apresentada neste Tribunal, afirma que, por se tratar de serviço altamente técnico realizado por profissional especializado, a entidade optou por fazer a contratação direta da empresa Tath & Ana Bureaux Serviços de Informática Ltda., que seria uma assessoria técnica especializada de sua confiança, em vista do conhecimento técnico, seriedade, reputação, singularidade, valor praticado dentro dos preços de mercado. A transferência dos recursos à empresa contratada não foi comprovada, mesmo sendo uma prova fácil de ser apresentada.
Entretanto, em 11/2015, a entidade apresenta manifestação na fase interna da TCE sobre os apontamentos contidos no Parecer GESCON 777/2015. Naquela manifestação, afirma que a própria convenente teria prestado os serviços do convênio. Sobre a ausência de comprovação do efetivo pagamento dos recursos, constantes das notas fiscais, a empresa Tath & Ana Bureaux Serviços de Informática Ltda. assim se manifesta (peça 4, p. 27-28, destaques no original) :
'10.4.3.7 - Diferentemente do que ocorrera na primeira etapa, onde as notas fiscais foram emitidas pela Convenente, neta etapa, (4º Termo Aditivo) devido o prazo de validade das notas fiscais ter expirado em 31/10/2010, isso não pode ser feito.
10.4.3.8 - Por esta razão, com vistas a tornar factível a remuneração pelos serviços prestados e entregues a este Ministério, valeu-se de terceiros, para o recebimento do valor devido.
10.4.3.9 - A ausência da efetiva relação comercial, não descaracteriza a nota fiscal, tampouco a torna ilegal. Tanto é que, para o estado (fazenda) , não se pode opor o argumento de não obrigatoriedade de recolhimento de impostos quando da emissão de nota fiscal, pela não prestação do serviço'.
Com esse relato, a entidade confirma que utilizou de um artificio para o recebimento da parcela referente ao 4º termo aditivo do convênio. Assim, correta a proposta de rejeição de suas alegações de defesa.
Cabe registrar que à peça 9 consta, na fase interna desta TCE, reconhecimento da dívida tratada neste processo, feita pelo Sr. Guilherme de Azambuja Lira, com pedido de parcelamento para devolução dos recursos em 30 parcelas, datado de 22/12/2016.
Em vista do exposto, ante os elementos constantes nos autos, este representante do Ministério Público de Contas manifesta-se de acordo com a proposta da unidade técnica, constante da peça 107, p. 8-9, com a ressalva de que o responsável Guilherme de Azambuja Lira deve ser considerado revel pelo Tribunal, para todos os efeitos, dando-se prosseguimento ao processo, nos termos do art. 202, § 8º, do Regimento Interno do TCU".
É o relatório.

Lauro Cesar Mazetto Ferreira (OAB/SP 183.983), representando Acessibilidade Brasil (peça 103).

Subprocurador-Geral Paulo Soares Bugarin.

TOMADA DE CONTAS ESPECIAL. CONVÊNIO. IMPUGNAÇÃO DE DESPESAS REFERENTES AO 4º TERMO ADITIVO. NÃO APLICAÇÃO DE RECURSOS NO MERCADO FINANCEIRO. CITAÇÃO DO GESTOR E DA ENTIDADE. REJEIÇÃO PARCIAL DAS ALEGAÇÕES DE DEFESA. CONTAS IRREGULARES. DÉBITO E MULTA.

TOMADA DE CONTAS ESPECIAL (TCE)

Secretaria de Controle Externo de Tomada de Contas Especial (Secex-TCE).

Em exame, processo de tomada de contas especial instaurado originalmente pelo Fundo Nacional de Saúde (FNS) contra o Sr. Guilherme de Azambuja Lira, presidente da organização social civil de interesse público Acessibilidade Brasil/RJ, desde 30/10/2006, em solidariedade com a entidade mencionada, em razão da não comprovação da regular aplicação dos recursos repassados por intermédio do convênio 2197/2008 (Siafi 643916) , celebrado com o Ministério da Saúde, que teve por objeto "Fortalecer a Biblioteca Virtual em Saúde Pública".
2.	O referido convênio vigorou no período de 31/12/2008 a 22/10/2011, com prazo de prestação de contas fixado para 21/11/2011. Coube ao concedente repassar à entidade convenente o valor de R$ 559.50,00[footnoteRef:2].  [2:  Peça 32.] 
3.	A prestação de contas foi apresentada e analisada nos documentos constantes das peças 13 a 18, com reprovação do valor de R$ 251.530,42. De forma sintética, foram verificadas as seguintes irregularidades ensejadoras da instauração desta tomada de contas especial: impugnação de despesas e ausência de aplicação dos recursos no mercado financeiro.
4.	Os responsáveis foram notificados pelo concedente, mas não apresentaram justificativas consideradas aptas a elidir as irregularidades constatadas[footnoteRef:3]. Dessa forma, segundo consignado no relatório de TCE 126/2018[footnoteRef:4], o FNS imputou responsabilidade ao Sr. Guilherme de Azambuja Lira e à entidade Acessibilidade Brasil. [3:  Peça 4.]  [4:  Peça 50.] 
5.	No âmbito desta Corte de Contas, a Secex-TCE, em instrução preliminar, concluiu pela necessidade de citação do gestor e da entidade conveniada, conforme detalhamento a seguir[footnoteRef:5]:  [5:  Peças 62 e 63.] 
"Irregularidade 1: impugnação de despesas; Não aplicação no mercado financeiro.
	Fundamentação para o encaminhamento: 
Como restou caracterizada a omissão no dever de prestar contas, também se verificou a não comprovação da boa e regular aplicação dos recursos objeto deste processo.
 (...) 
	Evidências da irregularidade: documentos técnicos presentes nas peças 43, 44, 42 e 41.
	Normas infringidas: alínea 'c' do inciso II do artigo 63 da Portaria Interministerial MPOG/MF/CGU n° 127/2008.
	Débitos relacionados aos responsáveis Acessibilidade Brasil (CNPJ: 05.147.737/0001-55) e Guilherme de Azambuja Lira (CPF: 316.202.217-72) :
	Data de ocorrência
	Valor histórico (R$) 

	2/6/2011
	150.000,00

	3/6/2011
	50.000,00

	7/6/2011
	49.000,00

	22/10/2011
	2.530,42

                  		 Valor atualizado do débito (sem juros) em 7/10/2019: R$ 396.897,31
	Cofre credor: Fundo Nacional de Saúde - MS.
	Responsável: Acessibilidade Brasil (CNPJ: 05.147.737/0001-55) .
Conduta: não comprovar da efetiva transferência dos recursos para a empresa prestadora do serviço; Contratação direta, sem cotação prévia de preços no mercado; Não aplicação no mercado financeiro.
Nexo de causalidade: A conduta descrita impediu o estabelecimento do nexo causal entre as possíveis despesas efetuadas com os recursos recebidos, no âmbito do instrumento em questão, no período de 31/12/2008 a 22/10/2011.
Culpabilidade: Não há excludentes de ilicitude, de culpabilidade e de punibilidade; é razoável supor que o administrador responsável pela pessoa jurídica tinha consciência da ilicitude de sua conduta; era exigível conduta diversa da praticada, qual seja, desincumbir-se do seu dever por meio da apresentação da prestação de contas no prazo e forma devidos. 
	Responsável: Guilherme de Azambuja Lira (CPF: 316.202.217-72) .
Conduta: não comprovar a efetiva transferência dos recursos para a empresa prestadora do serviço; Contratação direta, sem cotação prévia de preços no mercado; Não aplicação no mercado financeiro.
Nexo de causalidade: A conduta descrita impediu o estabelecimento do nexo causal entre as possíveis despesas efetuadas com os recursos recebidos, no âmbito do instrumento em questão, no período de 31/12/2008 a 22/10/2011.
Culpabilidade: Não há excludentes de ilicitude, de culpabilidade e de punibilidade; é razoável supor que o responsável tinha consciência da ilicitude de sua conduta; era exigível conduta diversa da praticada, qual seja, desincumbir-se do seu dever por meio da apresentação da prestação de contas no prazo e forma devidos".
6.	Os responsáveis, por meio de representante legalmente constituído[footnoteRef:6], apresentaram as alegações de defesa constantes das peças 65 a 102 e 104. [6:  Peça 64.] 
7.	A Secex-TCE considerou que as referidas alegações deveriam ser rejeitadas, com exceção da questão concernente ao débito pela suposta ausência de aplicação dos recursos no mercado financeiro, no valor de R$ 2.530,42, que, na opinião da unidade instrutiva, deve ser excluído do montante originalmente imputado aos responsáveis.
8.	Consequentemente, propõe que as contas do Sr. Guilherme de Azambuja Lira e da entidade Acessibilidade Brasil sejam julgadas irregulares, condenando-os em débito e aplicando-lhes a multa prevista no art. 57 da Lei 8.443/1992[footnoteRef:7]. [7:  Peça 107.] 
9.	O MP/TCU concordou em essência com a referida proposta de encaminhamento, fazendo, contudo, ressalvas quanto ao fato de as alegações de defesa constantes das peças 65 a 102 e 104 poderem ser consideradas válidas para as pessoas física e jurídica. Na opinião do Ministério Público, o Sr. Guilherme de Azambuja Lira não apresentou alegações de defesa e deve ser considerado revel[footnoteRef:8]. [8:  Peça 110.] 
II
10.	Inicialmente, manifesto-me de acordo com a Secex-TCE no que diz respeito à aceitação da documentação constante das peças 65 a 102 e 104 como alegações de defesa da pessoa física e da pessoa jurídica. Segundo se verifica nos autos[footnoteRef:9], o Sr. Guilherme de Azambuja Lira, na condição de presidente da Acessibilidade Brasil concedeu procuração para que o advogado Lauro Cesar Mazetto Ferreira, subscritor das alegações de defesa apresentadas, representasse a entidade nestes autos. Uma vez que o Sr. Guilherme Azambuja Lira ocupa o cargo de presidente desde 2006, as alegações podem ser aceitas também em seu nome. [9:  Peça 64.] 
Sobre o pedido dos responsáveis quanto à suspensão desta tomada de contas especial, considerando o ajuizamento de ação anulatória de débito (ação judicial  0500100-59.2019.04.02.5101) , em tramitação na 32ª Vara Federal da Seção Judiciária do Rio de Janeiro/RJ[footnoteRef:10], ressalto, em concordância com o consignado na instrução final da Secex-TCE, que tal fato não tem reflexo no presente processo, tendo em vista a prevalência do princípio de independência das instâncias. [10:  Peça 100.] 
Além disso, conforme assentado no parecer do MP/TCU, a mencionada ação foi julgada improcedente, com a confirmação da sentença no TRF-2. Foi interposto recurso especial, o qual aguarda exame de admissibilidade[footnoteRef:11]. [11:  Peça 110.] 
Passo a tratar especificamente das irregularidades ensejadoras desta tomada de contas especial, quais sejam: a não aplicação de recursos no mercado financeiro e a impugnação de despesas decorrente da não comprovação da efetiva transferência dos recursos para a empresa Tath & Ana Bureaux Serviços de Informática Ltda., prestadora do serviço contratado de forma direta, sem cotação prévia de preços no mercado. 
No que se refere à questão da não aplicação dos recursos repassados em razão da celebração do 4º termo aditivo ao convênio 2197/2008, o que teria gerado prejuízo ao erário no valor de R$ 2.530,47, acompanho integralmente as análises da Secex-TCE e do MP/TCU no sentido do acolhimento das alegações de defesa apresentadas.
Com efeito, restou demonstrado nos autos que a parcela de R$ 250.000,00 foi depositada na conta específica do convênio em 2/6/2011, sendo utilizada integralmente nos dias 2 e 3/6/2011, de modo que não há que se falar em rendimentos derivados de aplicação no mercado financeiro. Ademais, o cálculo do valor do débito no âmbito desta Corte de Contas já embute o valor impugnado, que deve, portanto, ser abatido do montante a ser recolhido pelos responsáveis.  
No que concerne à aplicação do valor de R$ 250.000,00, pelo convenente, foram verificadas irregularidades relativas aos pagamentos efetuados à empresa Tath & Ana Bureaux de Serviços de Informática Ltda., indicados a seguir[footnoteRef:12]: [12:  Peça 110.] 
"a) R$ 50.000,00 e R$ 100.000,00, referentes às Notas Fiscais 739 e 740, respectivamente, emitidas em 2/6/2011 pela empresa Tath & Ana Bureaux Serviços de Informática Ltda., com débitos na conta específica em 2/6/2011;
b) R$ 50.000,00 referente à Nota Fiscal 742, emitida em 3/6/2011 pela Tath & Ana Bureaux Serviços de Informática Ltda., com débitos na conta específica em 3/6/2011;
c) R$ 49.000,00 referente à Nota Fiscal 745, emitida em 7/6/2011 pela Tath & Ana Bureaux Serviços de Informática Ltda., com débitos na conta específica em 7/6/2011".
Em suas alegações de defesa, os responsáveis afirmaram que o objeto do convênio foi cumprido integralmente, entregue com funcionalidade, e que foram apresentados todos os documentos comprobatórios exigidos pelo concedente. Destacam que a Divisão de Convênios (DICON/RJ) solicitou, em despacho de 17/4/2014, que a Coordenação-Geral de Documentação e Informação desse parecer sobre a regular execução do convênio em tela[footnoteRef:13]. [13:  Peça 90, p. 1] 
Sobre a legalidade da contratação da empresa Tath & Ana Bureaux de Serviços de Informática Ltda., os responsáveis alegaram que foram cumpridos o estatuto social e o regimento interno da entidade Acessibilidade Brasil, bem como os arts. 13 e 25 da Lei 8.666/1993, uma vez que se tratava da contratação de serviços técnicos especializados.
Aduziram, por fim, que o 4º termo aditivo previa a contratação de mão de obra terceirizada para auxiliar na consecução final do objetivo do convênio, de forma que não haveria débito e que a devolução de recursos implicaria enriquecimento ilícito da administração.
Analisando a documentação constante dos autos, bem como as análises das alegações de defesa empreendidas pela unidade instrutiva e pelo MP/TCU, verifico a impossibilidade de se concluir de forma taxativa se o objeto do convênio foi integralmente concluído e se apresentou funcionalidade.
Resta evidenciado, contudo, que ainda que se pudesse acolher as alegações dos responsáveis, de que houve a completa execução física do convênio, não há comprovação nos autos do nexo de causalidade entre as despesas realizadas e os recursos transferidos no âmbito do convênio 2197/2008.
Os termos do parecer do MP/TCU, a seguir reproduzido, demonstram claramente a impossibilidade de se estabelecer com precisão e certeza a relação de causalidade entre os recursos destinados à execução do convênio e os pagamentos efetuados:
"Sobre essa irregularidade [a glosa dos pagamentos à empresa Tath & Ana Bureaux de Serviços de Informática Ltda.], a defesa da entidade mostra-se contraditória.
Na peça 65, em sua defesa apresentada neste Tribunal, afirma que, por se tratar de serviço altamente técnico realizado por profissional especializado, a entidade optou por fazer a contratação direta da empresa Tath & Ana Bureaux Serviços de Informática Ltda., que seria uma assessoria técnica especializada de sua confiança, em vista do conhecimento técnico, seriedade, reputação, singularidade, valor praticado dentro dos preços de mercado. A transferência dos recursos à empresa contratada não foi comprovada, mesmo sendo uma prova fácil de ser apresentada.
Entretanto, em 11/2015, a entidade apresenta manifestação na fase interna da TCE sobre os apontamentos contidos no Parecer GESCON 777/2015. Naquela manifestação, afirma que a própria convenente teria prestado os serviços do convênio. Sobre a ausência de comprovação do efetivo pagamento dos recursos, constantes das notas fiscais, a empresa Tath & Ana Bureaux Serviços de Informática Ltda. assim se manifesta (peça 4, p. 27-28, destaques no original) :
10.4.3.7 - Diferentemente do que ocorrera na primeira etapa, onde as notas fiscais foram emitidas pela Convenente, neta etapa, (4º Termo Aditivo) devido o prazo de validade das notas fiscais ter expirado em 31/10/2010, isso não pode ser feito.
10.4.3.8 - Por esta razão, com vistas a tornar factível a remuneração pelos serviços prestados e entregues a este Ministério, valeu-se de terceiros, para o recebimento do valor devido.
10.4.3.9 - A ausência da efetiva relação comercial, não descaracteriza a nota fiscal, tampouco a torna ilegal. Tanto é que, para o estado (fazenda) , não se pode opor o argumento de não obrigatoriedade de recolhimento de impostos quando da emissão de nota fiscal, pela não prestação do serviço.
Com esse relato, a entidade confirma que utilizou de um artificio para o recebimento da parcela referente ao 4º termo aditivo do convênio. Assim, correta a proposta de rejeição de suas alegações de defesa.
Cabe registrar que à peça 9 consta, na fase interna desta TCE, reconhecimento da dívida tratada neste processo, feita pelo Sr. Guilherme de Azambuja Lira, com pedido de parcelamento para devolução dos recursos em 30 parcelas, datado de 22/12/2016".
Conforme assentado na jurisprudência consolidada desta Casa, compete ao gestor o ônus de comprovar a regularidade da aplicação dos recursos públicos sob sua responsabilidade. No caso em exame, os documentos acostados aos autos, além de não permitirem a conclusão sobre a efetiva realização dos objetivos do convênio, não são idôneos para demonstrar a correta destinação dos recursos, de modo a se estabelecer, com exatidão o nexo de causalidade.
Insta salientar que, em se tratando de recursos federais repassados a entidades privadas sem fins lucrativos, a jurisprudência desta Corte de Contas é no sentido de imputar a responsabilidade pelo dano à pessoa jurídica, em solidariedade com os gestores. 
Assim, as contas do Sr. Guilherme Azambuja Lira e da Acessibilidade Brasil devem ser julgadas irregulares, com a condenação solidária ao recolhimento do débito correpondente ao valor transferido por meio do 4º termo aditivo ao convênio 2197/2008.
Uma vez que não se operou a prescrição da pretensão punitiva, impõe-se a aplicação, individual, da multa prevista no art. 57 da Lei 8.443/1992.
Por fim, tendo em vista a alegação dos responsáveis sobre a ocorrência de prescrição da pretensão ressarcitória, constante da peça 111, juntada aos autos após a fase de instrução, ressalto que este Tribunal vem se pronunciando repetidamente sobre a manutenção da jurisprudência atual, consubstanciada na Súmula TCU 282, a exemplo dos Acórdão 2018/2020-TCU-Plenário, 5236/2020-TCU-1ª Câmara, 5690/2020-TCU-2ª Câmara e 6707/2020-TCU-2ª Câmara.
	Diante do exposto, manifesto-me pela aprovação do acórdão que ora submeto à apreciação deste Colegiado.
TCU, Sala das Sessões Ministro Luciano Brandão Alves de Souza, em 30 de março de 2021.
Weder de Oliveira
Relator